【裁判字號】    97,家訴,34
【裁判日期】    990902
【裁判案由】    分割遺產
【裁判全文】
臺灣苗栗地方法院民事判決              97年度家訴字第34號
原      告  壬○○
被      告  己○○
            丙○○
            丁○○
            庚○○
            甲○○○
            辛○○
上列當事人間請求分割遺產事件，本院於99年8月5日言詞辯論
終結，判決如下：
    主  文
被告己○○、丙○○、丁○○、庚○○、甲○○○、辛○○應協
同原告就被繼承人戊○○所遺如附表一所示之不動產辦理繼承登
記。
兩造就被繼承人戊○○所遺如附表一、附表二所示之遺產准予分
割，其分割方法如附表三所示。
訴訟費用由原告、被告己○○、丙○○、丁○○、庚○○、甲○○○、辛○○各負擔分七分之一。
    事實及理由
一、本件被告丙○○、庚○○經合法通知，未於最後言詞辯論期
    日到場，核無民事訴訟法第386 條各款所列情形，爰依原告
    之聲請，由其一造辯論而為判決。
二、原告起訴主張：
  (一)被繼承人戊○○於民國89年12月26日死亡，遺留有如附表一
    所示之不動產（其中編號4 、5 所示土地重劃前為苗栗縣苑
    裡鎮○○段社苓小段241-12地號土地，面積148,227 平方公
    尺，權利範圍152826分之5000）及如財政部台灣省中區國稅
    局遺產稅遺產稅核課證明書所示之合作金庫松興支庫等金融
    機構存款10筆、華隆公司等股票18筆。另被繼承人死亡後，
    被告辛○○自被繼承人任職之旭麗公司領取勞工保險喪葬津
    貼新台幣（以下同）42萬元，亦為其遺產。又被繼承人對債
    務人莊國瑞有1 筆抵押債權120 萬元，現由台灣台北地方法
    院民事執行處執行中，亦屬遺產。再附表一編號7 建物之地
    下停車位於被繼承人生前出租他人使用，被繼承人死後租金
    均由被告己○○收取，此部分亦應列入遺產分配。
  (二)查被繼承人死亡時並無配偶及子女，其父母親均已死亡，兩
    造係其兄姊，為其共同繼承人。而本件並無禁止分割遺產之
    遺囑，兩造間亦無不能分割遺產之約定。惟兩造自90年間起
    數次召開會議，亦經調解委員會調解，均無法達成協議分割
    遺產繼承，且對附表一所示之不動產亦未能辦理繼承登記。
    為此依民法第1164條規定，請求被告先協同原告就附表一所
    示不動產辦理繼承登記，並按兩造應繼分比例分割遺產。
  (三)否認被告己○○所謂「上開股票融資300 多萬元，其淨值是
    200 多萬元」之主張。
  (四)被告己○○提出之明細表中有關被繼承人後事及生前應支付
    費用金額573,846 元，我不認同。例如：手尾錢部分我都沒
    有拿到。
  (五)99年6 月25日的狀紙裡面有提到的公墓基金，是己○○的名
    義。我是根據辛○○的答辯狀裡面講到的，總共有兩筆，一
    筆是己○○的名義，一筆是戊○○的名義，金額都是724,88
    6 元，這個是我父親過世的時候結算的。
  (六)原告自始均居住於附表一編號2 之建物內，故請求於分割後
    將該建物優先供原告繼續居住。並聲明如主文第1 、2 項所
    示。
二、被告己○○答辯意旨如下：
  (一)原告在年輕的時候，都不負擔家裡的事情，而且打父親、兄
    弟、姪子，另外還告兄弟、父親好幾次，鬧分家也是他，敗
    家產的也是他，本案就這個繼承案，開過三次家族會議，第
    一次原告有參加，其他兩次他就沒有參加，開保險箱，我跑
    了20幾家的銀行，我終於找到銀行，並請國稅局去開保險箱
    ，我通知原告他也不到，去取消保險箱的時候也不到，也不
    給委託書。財產方面第三次鎮公所所有的申報遺產稅都已經
    討論完成，我的責任就已經了了。
  (二)本件並沒有什麼法律規定，或是所有繼承人的約定或者是被
    繼承人遺囑交代所遺留下來的遺產不得分割。
  (三)被繼承人他所有的財產就剩下不動產、存款、機車、保管箱
    內之銀墬3 個及國稅局查出來未處分、零股的股票。其中機
    車放在戊○○台北家裡被偷了。戊○○往生後處理後事及生
    前應該支付的費用總共為573,846 元。我在台北銀行的戶頭
    裡面有370 幾萬元，其中350 幾萬元是當初乙○○處理完事
    情之後存進去的錢，後來生了20幾萬的利息。350 幾萬裡面
    ，其中之250 幾萬是處理股票的錢。停車位的租金我只有收
    90年1 月1 日到98年1 月份，收了之後我扣除修理費用之後
    ，我一直都交給乙○○，但是我不知道他是否有存到我的戶
    頭裡面，之後的到目前我都還沒有去收。
  (四)南勢里87-1地號我有四分之三的所有權，因為原告已經打過
    我、我兒子，所以這種兄弟我不可能跟他住在一起，到時候
    他又跟我扯。我覺得原告可以自己出去住，我爸爸分財產的
    時候，他就是到外面去住。
  (五)遺產除了稅捐處的免繳遺產稅證明所列的財產之外，另外在
    富邦銀行民生分行還有保險箱，但是裡面沒有值錢的東西，
    所以就請法院判決一併領出來分割。
  (六)被繼承人89年兩次住院，一次住在長庚、一次住在台大醫院
    ，這是由我、辛○○及其女兒三人輪流照顧，所以我請求我
    們照顧的這兩個半月要給我們補償。
  (七)我辦理遺產稅的證明書還有農地繼續作農業使用的證明，所
    以省了藍田段411 地號的遺產稅173 萬元，這部分利益是我
    付出心力所爭取到的，所以我希望全部分給我。
  (八)辦理遺產稅是我跟乙○○去辦理的，所以應該要給付我們相
    當於一般律師或是代書辦理的費用20萬元。
  (九)被繼承人在頭七個時候，我大哥遵照我們長輩的意見，由我
    們兄弟中的4 個小孩子去擲筊，結果是由我兒子羅志祥擲到
    聖杯，當他的義子，所以告別式的時候、清明節都要以義子
    的身分去祭祀，所以依照民間習俗，他也應該要分到一份。
  (十)戊○○死亡的當天股票大跌，而且是連續跌了壹個禮拜，因
    為戊○○是用融資的方式在玩股票，我、丙○○的二女兒羅
    牡丹、丁○○的大女兒羅素珍及乙○○認為如果不把融資的
    股票賣掉的話，融資會斷頭，不要說那二百多萬，連房子都
    要被拍賣了。
  (十一)我父親88年過世的時候，考慮到將來的狀況，要作為家族公
    墓基金，壹個用我的名義，壹個用戊○○的名義，分別存了
    724,886 元在竹企，兩張都由我弟弟丁○○來保管。
三、被告丁○○答辯意旨如下：
  (一)被繼承人生病的時候有跟我偷講說3 次，他有500 多萬。被
    繼承人生前跟我說停車位租人每個月3,000 元，他去世之後
    不知道是收多少錢。
  (二)我同意分割遺產，原告現在沒有地方住，所以房子要不要給
    他住，我不想講。另外擲筊的事情我都不知道。
  (三)第一次親屬會議開會當中有提到遺產要如何處理，但是當時
    我不同意。因為他們建議說在頭七的時候丙○○、己○○還
    有其他們姊妹他們擲茭說要給戊○○當義子，但是並沒有說
    要分給他多少，當時我與壬○○、甲○○○都沒出席，所以
    我就不同意他們建議分遺產給己○○的兒子。
  (四)本院卷95到98頁的費用明細表，是乙○○作的，第一次親屬
    會議開會當時乙○○有提出這些表給我們看。
  (五)公墓基金這兩張存單還在我保管中，其中己○○的部份因為
    有一直在換單，所以目前的金額是785,208 元，那是因為有
    扣掉16萬多元，因為先前有支付祖父母、父母入塔的費用。
    戊○○的部份在88年12月20日的金額還有724,886 元。
四、被告辛○○答辯意旨如下：
  (一)股票賣掉之後，根據乙○○提供給我的己○○存摺裡面還有
    3,500,731 元。
  (二)庭呈的台北富邦銀行交易明細表其中90年3 月28日勞保局轉
    入42萬元，這筆就是他們所謂的旭麗公司撫卹金，這是轉到
    我的戶頭。因為這筆錢要埋葬人去請領，當初是我作埋葬人
    ，所以匯到到我的戶頭裡面。這筆錢我已領出花掉了。對於
    原告與部分被告主張這筆錢應該算是遺產的一部份，我沒有
    意見，由法官決定，只要讓大家不要在吵架就可以。但是我
    在照顧及處理我弟弟的後事時花了很多錢。這是規定要以埋
    葬人的名義去領取，不是我貪心去領的。
  (三)戊○○在台大醫院、長庚醫院住院時，星期一至五是由我照
    顧，星期六、日己○○自己來照顧。乙○○跑3 次長庚醫院
    ，戊○○住生後，喪事、作帳全部都是乙○○一手包辦，沒
    有上班到戊○○往生。第一次家庭會議有爭吵分配「7 分之
    1 」和「8 分之1 」。第二次再開會，原告不出席。
  (四)被告己○○收取90年1 月至99年7 月地下室停車位租金345,
    000 元，應拿出來分配。其製作之收支表有關「90年至92年
    之租金收入轉存銀行」之記載為不實在。另上開收支表中，
    某些項目，例如洗水塔、搬家、修屋、眼鏡等多屬不實在。
  (五)戊○○住院期間多係其照顧，且其女兒乙○○協助辦理後事
    及遺產事宜，請求判決30萬元紅包給乙○○。
  (六)其有領取勞保局42萬元喪葬費，但其於照顧戊○○期間支付
    許多費用。
五、被告甲○○○答辯要旨略以：
  (一)對原告請求沒意見，給法院處理就好。
  (二)本院卷95到98頁的費用明細表，是乙○○作的，第一次親屬
    會議開會當時乙○○有提出這些表給我們看。
六、被告丙○○未於最後言詞辯論到場，惟據其先前到場時之陳
    述略以：
  (一)對原告請求沒意見，給法院處理就好。
  (二)本院卷95到98頁的費用明細表，是乙○○作的，第一次親屬
    會議開會當時乙○○有提出這些表給我們看。
七、被告庚○○未於最後言詞辯論到場，惟據其先前到場時之陳
    述略以：
  (一)原告什麼事情都不參與，只要錢而已，我不同意分割。
  (二)本院卷95到98頁的費用明細表，是乙○○作的，第一次親屬
    會議開會當時乙○○有提出這些表給我們看。
  (三)當時股票都在跌，所以戊○○死掉之後就把股票全部賣掉。
  (四)40幾萬是埋葬費，這是公司給的，要我們兄弟姊妹壹個人去
    蓋印章，當時是乙○○的母親（辛○○）去蓋章的。我認為
    是辛○○照顧戊○○那麼久，所以我沒有計較那錢。
八、得心證之理由：
  (一)除被告丙○○外，其餘兩造於99年4 月8 日言詞辯論及被告
    丙○○於99年6 月17日言詞辯論時，對於下列事實表示不爭
    執：
    (1)被繼承人戊○○於89年12月26日死亡，當時其並無配偶及
      直系血親卑親屬（即子孫），且其父母業已去世，兩造為
      戊○○之所有親兄弟姊妹，依法為戊○○之共同繼承人。
    (2)被繼承人死亡後，遺有如下所示之遺產：
      財政部台灣省中區國稅局Ｚ0000000000000號遺產稅繳清
        證明書所示遺產34筆（含不動產5 筆、存款11筆及投資
        18筆）。
      財政部台灣省中區國稅局Ｚ0000000000000號遺產稅不計
        入遺產總額證明書所示之苗栗縣苑裡鎮○○段359 地號
        土地1 筆及AVD-140 機車1 輛。其中上開機車於91年6
        月26日業經環保單位依廢棄車拍賣處理，故不列入遺產
        。
      台北富邦銀行民生分行保管箱內之銀墜3 個。
      對債務人莊國瑞抵押債權120 萬元（台灣台北地方法院
        97年度執字第10967 號強制執行事件分配款，惟同案債
        權人黃國英提起分配表異議之訴，分配金額尚未確定）
        。
     被繼承人死亡保險金100 萬元，業由保險公司按兩造人數
       比例平均支付兩造。
    (3)被繼承人遺產稅申報手續由兩造委由被告己○○及訴外人
      ，即辛○○之女乙○○辦理，其中苗栗縣苑裡鎮○○段社
      苓小段241 之12地號（重劃後地號為「藍田段411 、400
      地號」）農地部分免徵遺產稅。
    (4)本件當事人間並無約定上開遺產不得分割，法律上亦無不
      得分割之規定。而兩造於90、91年間數次召開親屬會議仍
      無法達成分割之協議。
  (二)兩造於上開期日並同意本件之爭點如下：
    (1)被告己○○之子羅志祥是否應列為共同繼承人？
    (2)被繼承人89年去世前住院2 個半月，是否係由被告己○○
      、辛○○及訴外人乙○○輪流照顧？如是，應否從遺產中
      給其3人 補償？
    (3)上開藍田段411 、400 地號農地部分免微遺產稅，是否因
      此少繳納遺產稅173 萬元？如有少繳，是否完全歸功於被
      告己○○爭取到的？該等利益是否應分給被告己○○？
    (4)被繼承人死亡後之投資變賣後，剩餘淨額是否為2,513,17
      7 元？
    (5)處理被繼承人後事及生前應支付費用金額為573,846元？
    (6)目前被繼承人尚存在之遺產，除上開不動產外，其餘存款
      及投資為何？係由何人保管中？
    (7)被告己○○及訴外人乙○○辦理遺產稅事宜，應否支付相
      當律師或代書之費用？如應支付，其費用之性質及金額為
      何？
  (三)本件遺產之共同繼承人及其應繼分：
    (1)按遺產繼承人，除配偶外，依左列順序定之：一、直系血
      親卑親屬、二、父母、三、兄弟姊妹、四、祖父母，民法
      第1138條定有明文。又同法第1141條規定，同一順序之繼
      承人有數人時，按人數平均繼承；但法律另有規定者，不
      在此限。
    (2)查被繼承人於89年12月26日死亡時，並無配偶及直系血親
      卑親屬（即子孫），且其父母業已去世，兩造為戊○○之
      所有親兄弟姊妹，依法為戊○○之共同繼承人等情，為兩
      造所不爭執，已如上述，並有原告提出之繼承系統表暨上
      開被繼承人、兩造及其等父母羅阿木、羅吳阿員之戶籍謄
      本各1 份在卷可佐（本院98年度家救字第12卷第8 至18頁
      ）。至於被告己○○主張因被繼承人無子嗣，故於其頭七
      時，在大哥丙○○主持下於被繼承人靈堂前，由其等兄弟
      中的4 個小孩子去擲筊，結果是由其兒子羅志祥擲到聖杯
      ，當他的義子，故其應分1 份財產，亦即其應列為共同繼
      承人分割遺產等語。惟原告及被告丁○○並未於擲筊到場
      及同意上開作法，業據其等陳明在卷；且依被告丁○○、
      辛○○陳述意旨顯示，兩造於第一次家庭會議未能就遺產
      分割達成協議，主要之原因亦係在此（即遺產應分7 份或
      8 份）。故上開擲筊選定被繼承人義子之決定，並不足以
      拘束原告及被告丁○○，被告己○○上開主張已不足採。
      再者，上開作法或可謂係我國民間習俗。惟我國民法第1
      條規定，民事，法律所未規定者，依習慣；無習慣者，依
      法理。本件關於繼承人之決定，民法第1138條既有明定，
      自無上開民間習俗適用之餘地。從而，被告己○○之子羅
      志祥並非本件遺產之共同繼承人，可以認定。
    (3)本件繼承人共有兩造等7 人，既如上述，且其等均係屬第
      三順位之繼承人，依據上開民法第1141條規定，其等應按
      其人數平均繼承，亦即兩造對本件遺產之應繼分均為7 分
      之1 ，應可認定。
  (四)本件遺產範圍：
    (1)如附表一所示之不動產、附表二編號2 之銀墜3 個、編號
      3 之股票、編號4 之抵押債權120 萬元為本件遺產之事實
      ，為兩造所不爭執，已如上述，並有原告提出之土地登記
      第二類謄本5 份、建物登記第二類謄本2 份、台灣台北地
      方法院99年3 月12日北院隆97執午字第109677號函、檢附
      之分配期日通知書、分配表及台灣集中保管結算所股份有
      限公司99年4 月28日保結他字第0990043753號函及檢附之
      明細資料表、保管帳戶客戶餘額表各1 份在卷可佐（本院
      卷(一)第35至41、195 至198 、244 至246 頁）。是上開財
      產應列入被繼承人之遺產，可以認定。
    (2)又被繼承人死亡時，除遺留有如上所示之財產外，另有如
      財政部台灣省中區國稅局遺產稅核課證明書所示之合作金
      庫松興支庫等金融機構存款10筆、華隆公司等股票18筆等
      情，為兩造所不爭執，並有被告提出之上開證明書影本1
      份在卷可稽（本院卷(一)第79、80頁）。而兩造於被繼承人
      死亡後，委託居住在台北市之被告己○○、辛○○及訴外
      人乙○○（即被告辛○○之女）處理被繼承人後事及上開
      遺產繼承事宜，而被告己○○、訴外人乙○○鑑於當時股
      票大跌，且被繼承人多係以融資購買股票，恐繼續持有股
      票有斷頭之虞，故決定將遺產中之全部股票予以賣出，並
      清償融資債務（惟其等漏未處分附表二編號3 所示之零股
      股票）等情，業據被告己○○、庚○○陳述在卷。而其等
      處分股票後所得淨額為2,550,470 元，此有被告己○○提
      出，由乙○○製作於兩造在苗栗縣苑裡鎮調解委員會提出
      之遺產明細表1 紙可稽（本院卷(一)第82頁）。審酌上開遺
      產稅核課證明書上所載，扣除編號33新光人壽、34中鋼、
      36中工等未出售之零股，即附表二編號3 之股票以外之其
      餘股票之核定金額總額為6,116,432 元（應係以繼承發生
      之88年12月26日之收盤價格計算），扣除其未償債務3,46
      6,797 元，其淨值為2,649,635 元。是如以其等實際處分
      上開股票所得，扣除處分股票之費用及清償債務後，其餘
      額為2,550,470 元，尚稱合理。而依國泰世華商業銀行99
      年3 月8 日國世銀業控字第0990000453號函檢附該行南京
      東路分行被繼承人之證券活期儲蓄存款帳戶交易明細表中
      89年12月29日交割股款證券存入2,482,845 元、同年月30
      日同一項目存入27,577元及90年1 月8 日同一項目存入40
      , 048 元，3 筆合計2,550,470 元（本院卷(一)第186 、18
      8 頁），亦可證實被告己○○等當時處分上開股票後所得
      為2,55 0,470元無誤。參酌兩造經歷3 次家庭家屬會議、
      調解委員會之開會或調解，均無人對此表示異議。是上開
      處分股票後之所得2,550,470 元，應屬合理。
    (3)另本件繼承發生時，被繼承人在合作金庫銀行松興分行、
      華南銀行中崙分行（原為瑞祥分行）、華南銀行汐止分行
      、台北富邦銀行（原台北銀行）西松分行、國泰世華商業
      銀行（原世華銀行）台北分行、國泰世華商業銀行南京東
      路分行（原儲蓄部）、合作金庫銀行景美分行、中華郵政
      股份有限公司三重郵局（原新莊二支局部）及渣打國際商
      業銀行苑裡分行（原新竹區中小企業銀行苑裡分行）有存
      款10筆。惟其中渣打國際商業銀行苑裡分行之定期存款72
      4,886 元及利息85,594元，係兩造父親過世後遺留下來之
      公墓基金之一（另一筆本金相同之金額係以被告己○○名
      義存款），此2 筆公墓基金應屬兩造父親之遺產，為兩造
      公同共有之財產，被繼承人及被告己○○僅係受託出名之
      存款人，故被繼承人名下此筆公墓基金，尚不得認係被繼
      承人之遺產，亦不得於本件遺產分割中處理，原告及被告
      辛○○請求本院於本案併予分割，並無理由，核先說明（
      至於此2 筆公墓基金及其孳息，應由兩造另依其原來之法
      律關係解決，併予說明）。上開其餘存款債權之大多數及
      被繼承人死亡後其任職公司給付之費用23,506元、當月薪
      資76,499元及當年年終獎金150,736 元，連同上開處分股
      票所得之2,550,470 元，合計4,264,800 元，業經當時負
      責處理被繼承人遺產之乙○○及被告己○○分別於89年12
      月29日、同年月30日、90年1 月3 日將之匯入110 萬元、
      110 萬元、90萬元及397,700 元，合計3,497,700 元（至
      於90年1 月3 日結餘為3,500,731 元係因該帳戶原有存款
      3,031 元，係屬被告己○○所有，故本筆遺產應扣除此金
      額）至被告己○○於台北富邦商業銀行營業部設立，帳號
      000000000000號帳戶保管、生息至今，總金額為3,742,44
      8 元（即附表二編號1 之存款債權，見本院卷(一)第247 至
      267 頁台北富邦商業銀行股份有限公司99年4 月19日北富
      銀營字第099200A000076 號函檢附之上開帳戶交易明細表
      1 份），其餘764,069 元（主要係國泰世華商業銀行南京
      東路分行帳戶內之存款743,330 元）供辦理後事及處理遺
      產繼承費用之用，此由被告辛○○提出之被告己○○上開
      帳戶存摺（見證物袋）、上開乙○○提出之上開遺產明細
      表之記載及國泰世華商業銀行南京東路分行交易明細表可
      稽（本院卷(一)第82、18 6、188 頁）。至於上開被繼承人
      之帳戶存款，經本院函詢其目前餘額，分別為：、第一銀
      行中崙銀行0 元、華南銀行中崙分行0 元、台北富邦銀行
      西松分行18元、國泰世華商業銀行台北分行85元、國泰世
      華商業銀行南京東路分行991 元、合作金庫銀行景美分行
      218 元、中華郵政股份有限公司三重郵局存簿儲金969 元
      及劃撥儲金949 元，此即附表二編號４至之遺產（本院
      卷(一)第156 、161 至184 、186 至191 、206 、207 頁）
      。至於上開遺產明細表中之合作金庫銀行松興分行，因該
      分行未回復，故仍以明細表中所列之67元列入，如附表二
      編號之遺產；而華南銀行汐止分行之存款29,482元，因
      遺產稅核課證明書已列入，且乙○○制作之明細表中亦無
      提領記錄，故予以列入如附表二編號之遺產。
    (4)再被繼承人死亡後，因無勞工保險條例第63條所列之「遺
      屬」，故勞工保險局依據當時之勞工保險條例第63條、勞
      工保險條例施行細則第91條規定，按被繼承人平均月投保
      薪資給與5 個月之喪葬津貼42萬元，並當時由負責埋葬被
      繼承人之人，即被告辛○○於90年3 月28日受領等情，業
      據被告辛○○、庚○○陳明在卷，並有被告辛○○提出之
      台北富邦銀行帳號000000000000號90年1 月至12月份之交
      易明細表可稽。而上開喪葬津貼原應用於支付被繼承人喪
      葬費用，惟被繼承人之後事早於90年1 、2 月間處理完畢
      ，且大多數之費用亦已由被繼承人所遺留之遺產中之存款
      支付，已如前述。故被告辛○○受領之上開喪葬津貼42萬
      元自應歸還上開支出，列為被繼承人之遺產，爰列為如附
      表二編號5 之遺產。
    (5)末查，被繼承人如附表一編號7 建物之地下停車場停車位
      1 個於被繼承人死亡前出租予第三人劉心乾，每月租金3,
      000 元，被繼承人死亡後仍繼續出租於該人使用，被告己○○並代為收取租金至98年1 月等情，業據被告己○○陳
      述在卷（本院卷(二)第40頁）。上開90年1 月至98年1 月，
      合計85個月之租金為255,000 元（計算式：3,000 元×85
      ＝255, 000元），屬於本件遺產之孳息，自應列入遺產範
      圍。雖被告己○○辯稱：其於支付修理費用等後，已交付
      乙○○云云，惟為被告辛○○所否認，且依訴外人乙○○
      於99年3 月30日郵寄本院之電子郵件略稱：其因遇上無法
      溝通的一群長輩，於辦完保險給付及遺產稅申報後，即向
      三舅己○○表達不想面對他們（即上開長輩），也不想插
      手他們遺產分配的事，相關資料也移轉給三舅己○○，印
      章、印鑑證明及戶口謄本也退還給長輩們等語，有其電子
      信件1 份在卷可稽（本院卷(一)第219 頁）。而依被告己○○提出之遺產稅定通知書所示，其核定日期為90年9 月10
      日，依收支表所示，遺產稅係同年月24日繳納（本院卷(一)
      第79、83頁），參酌原告於90年8 月13日請求本院公證人
      認證其終止90年2 月4 日委託書之委任授權，而該終止委
      任書信函於同年月17日送達訴外人乙○○等情，業據本院
      調閱本院90年度90認字第3275號公證卷宗無誤，並有認證
      書及送達證書影本在卷可稽。是訴外人乙○○陳稱其於遺
      產稅申報後即不再處理本件遺產事宜，應可認為真正。至
      於被告己○○提出之上開苑裡鎮調解委員會第三次收支表
      中所列「90年10月5 日停車位收入（90年1 月到6 月）12
      ,00 0 元、92年11月18日停車位收入（90年7 月到92年11
      月）84,000元」，應非係訴外人乙○○收受、處理。被告
      己○○對此有利其之主張，並未提出任何證據證明。是其
      主張上開租金收入，其於支付相關費用後交付訴外人乙○○云云，尚非可採。從而，上開90年1 月起至98年1 月止
      ，由被告己○○收取、保管之租金收入255,000 元，自應
      列入本件遺產如附表二編號6 所示。至於上開停車位自98
      年2 月份起至租約終止之日止，對承租人劉心乾按每月3,
      000 元計算之租金債權，亦應列入本件遺產如附表二編號
      7 所示。
    (6)本件被繼承人後事及遺產繼承分割事宜，原係委由被告己○○、辛○○、訴外人乙○○，惟被告辛○○知識水準不
      高，故有關後者遺產繼承分割事宜多係由被告己○○、乙○○處理，應可認定。而訴外人乙○○於90年8 、9 月間
      業因無法認受兩造間之糾葛及原告發函終止委任，故不再
      介入上開事務之處理，已如上述。是90年9 月15日遺產稅
      核定後，有關遺產之管理，包含原先提出預備用以支付被
      繼承人後事及遺產管理費用之金錢應係由被告己○○處理
      、保管，可以認定。而依被告提出之上開苑裡鎮調解委員
      會第三次收支表所示，至92年12月29日止，尚有餘30,455
      元，惟其中91年1 月5 日支付羅志祥眼鏡2,488 元，顯與
      遺產管理無關之費用，應予剔除。從而，本件被告己○○
      管理、持有中之上開費用餘額32,943元（計算式：30,455
      元＋2,488 元＝32,943元），自應列入本件遺產如附表二
      編號15所示。
    (7)是本件遺產之範圍為附表一所示之不動產及附表二所示債
      權、銀墜、股票，可以認定。
  (五)本件應扣除之遺產費用：
    查本件繼承發生時，兩造口頭上委任被告己○○、辛○○及
    訴外人乙○○辦理被繼承人之後事及遺產繼承分割事宜，其
    後兩造並於90年2 月4 日正式以書面委任，此有委託書影本
    附上開本院90年度90認字第3275號公證卷宗可稽。而兩造在
    被繼承人喪事辦理完畢後之90年4 月15日上午在原告及被告
    丙○○住處公廳召開第一次親屬會議，除兩造外，訴外人乙○○並出席，其中報告事項包含由訴外人乙○○製作之至90
    年3 月31日截止之費用分類總表及明細表，而兩造均有收受
    該等總表及明細表，當時總支出為573,846 元，此有被告己○○提出之戊○○遺產事宜第一次親屬會議記錄1 份在卷可
    稽（本院卷(一)第87至98、116 、122 頁）。惟兩造對於上開
    支出明細表均未表示異議（依被告丁○○、辛○○本院審理
    期間所述，該次會議主要爭議在被告己○○之子羅志祥能否
    分配遺產）。是原告及被告丁○○於事後再就上開費用明細
    表中之部分費用表示異議，顯然不足採。又依被告提出之上
    開苑裡鎮調解委員會第三次收支表所示，自90年3 月31日以
    後所支出之費用，除上開羅志祥眼鏡2,488 元，顯與遺產管
    理無關，應予剔除外，其餘費用均與遺產中之房屋有關，且
    該收支表於90、91年間兩造難苑裡鎮調解委員會中業已提出
    ，其餘繼承人如認為有疑義者，早應提出。而原告於本件起
    訴時，僅要求被告己○○將如附表二編號1 所示之存款提出
    分配，被告丁○○、辛○○至本件最後1 、2 次言詞辯論時
    方就上開7 、8 年前支出、製作之明細表表示異議，顯然有
    違誠信原則，故其等主張不足採信。從而，被告己○○主張
    本件遺產費用（包含被繼承人喪葬費用及管理遺產費用）如
    其提出之苑裡鎮調解委員會第三次收支表所示，合計為758,
    468 元（即收入791,411 元－餘額30,455元－羅志祥眼鏡2,
    488 元＝75 8,468元），應屬合理。至於，其剩餘部分，即
    附表二編號15之金額32,943元自應列入遺產分配。
  (六)又被告己○○、辛○○主張被繼承人死亡前2 、3 個月，主
    要都是由其2 人及訴外人乙○○輪流照顧，故應酌給其等照
    顧之費用等語。惟被告己○○、辛○○及訴外人乙○○係基
    於親誼關係，於被繼承人住院期間自願輪流照顧，無論被繼
    承人康復出院或往生，依情理被繼承人或其繼承人自應有所
    回饋。惟此回饋如同其等照顧被繼承人一般，均屬人情世故
    ，並非法律上之權利義務。是被告己○○等上開請求，於法
    尚屬無據。其等此部分主張，並不足採。
  (七)被告己○○、辛○○主張被告己○○及訴外人乙○○辦理遺
    產稅事宜，應支付相當代書之費用等語。惟查被告己○○、
    訴外人乙○○受託辦理上開事項，固屬事實，惟被告己○○
    本身即為當事人之一，而訴外人乙○○為當事人之一之被告
    辛○○之女兒，其等出面辦理上開事務，本質上係利己之行
    為，雖因此其他共同繼承人同受其利，惟其等於辦理之初既
    未言明有償、報酬，則於事後再主張應給予報酬，顯然不合
    。況且，即使認應給付其等相當於代書辦理此等事項之報酬
    ，亦屬其等另案訴請其餘共同繼承人給付之問題，要非於本
    件遺產分割事件中得請求將此等費用分配予伊等之問題。故
    其等上開主張，亦非可採。
  (八)被告己○○主張其辦理附表一編號4 、5 土地免徵遺產稅17
    3 萬元，此部分利益應分配予伊等語。惟查被告己○○上開
    主張如同上述第(七)點所述，其處理免徵遺產稅事宜本質上係
    利己之行為，雖因此其他共同繼承人同受其利，惟其等於辦
    理之初既未言明此利益應分配予伊取得，其自不得於事後主
    張此利益歸已。況且，其他共同繼承人因此受益，被告己○○得否對其等請求，亦屬其另案訴請其餘共同繼承人給付之
    問題，要非於本件遺產分割事件中得請求將此利益分配予伊
    等之問題。故被告己○○上開主張，亦非可採。
  (九)按因繼承、強制執行、徵收、法院之判決或其他非因法律行
    為，於登記前已取得不動產物權者，應經登記，始得處分其
    物權，民法第759 條定有明文。本件被繼承人死亡，兩造為
    其繼承人，因繼承關係取得如附表一所示之不動產所有權，
    惟迄未辦理繼承登記。而遺產分割係屬處分行為之一種，是
    原告起訴請求被告應協同其就上開不動產辦理繼承登記後再
    予以判決分割，核屬有據，應予准許。
  (十)按繼承人得隨時請求分割遺產；同一順序之繼承人有數人時
    ，按人數平均繼承，民法第1164條、第1141條分別定有明文
    。又繼承人有數人時，在分割遺產前，各繼承人對於遺產全
    部為公同共有；公同共有物分割之方法，除法律另有規定外
    ，應依關於共有物分割之規定，即得依共有人協議之方法行
    之，不能協議決定者，法院得因任何共有人之聲請，命為左
    列之分配：(一)以原物分配於各共有人、(二)變賣共有物，以價
    金分配於各共有人，民法第1151條、第830 條第2 項及第82
    4 條亦規定甚明。本件兩造為附表一、二所示遺產之共同繼
    承人，其等之應繼分為每人各7 分之1 ，均如上述。而兩造
    間就上開遺產並無不得分割之約定，且亦無法律規定不得分
    割。從而，原告請求分割上開遺產，為有理由，應予准許。
    又兩造業因本件遺產分割事項，發生多次爭議，尤其是原告
    與被告己○○之間，其2 人於本件訴訟進行中尚且多次發生
    衝突、磨擦，且附表一中多筆不動產均屬與他人共有之不動
    產，是對於附表一之不動產，如以原物分割，將造成兩造間
    更多之紛爭，故本院認為附表一之不動產以變賣後，依兩造
    之應繼分分配其償金為當。另附表二編號2 之銀墜、編號3
    之股票，亦難以原物分配予兩造，故亦宜採取變賣分割方式
    為宜。至於附表二所示之債權，因係金錢債權，故直接依兩
    造應繼分比例分割予兩造。
九、據上論斷：本件原告之訴為有理由，依民事訴訟法第80條之
    1 ，判決如主文。
中    華    民    國    99    年    9     月    2     日
                  家事法庭法  官  潘進順
以上正本係照原本作成。
如對本判決上訴，須於判決送達後20日之不變期間內，向本院提
出上訴狀。
                          書記官  劉文倩
中    華    民    國    99    年    9     月    8     日
附表一：
┌──┬───────────────┬──────┬────┐
│編號│  地 號 或 建 號（門牌號碼）  │  面    積  │權利範圍│
│    │                              │（平方公尺）│        │
├──┼───────────────┼──────┼────┤
│ １ │苗栗縣苑裡鎮○○○段87-1地號土│    509.00  │  1/4   │
│    │地                            │            │        │
├──┼───────────────┼──────┼────┤
│    │苗栗縣苑裡鎮○○○段33建號，門│            │        │
│ ２ │牌號碼：苗栗縣苑裡鎮南勢里11鄰│    196.00  │  1/4   │
│    │142號                         │            │        │
├──┼───────────────┼──────┼────┤
│ ３ │苗栗縣苑裡鎮○○段359 地號土地│    505.96  │  1/6   │
├──┼───────────────┼──────┼────┤
│ ４ │苗栗縣苑裡鎮○○段400 地號土地│  2,148.90  │  全部  │
├──┼───────────────┼──────┼────┤
│ ５ │苗栗縣苑裡鎮○○段411 地號土地│  2,000.27  │  全部  │
├──┼───────────────┼──────┼────┤
│ ６ │台北市○○區○○段一小段53-7地│  6,825.00  │58/10000│
│    │號土地                        │            │        │
├──┼───────────────┼──────┼────┤
│    │台北市○○區○○段一小段115 建│    116.78  │  全部  │
│    │號，門牌號碼：台北市松山區健康│（共有部分建│（共有部│
│ ７ │路325 巷6 弄11號2 樓（含其共有│物面積：2417│分權利範│
│    │部分，即同小段1286建號建物，依│.02 ）      │圍：145/│
│    │兩造所述為地下停車場停車位1 個│            │10000） │
│    │）                            │            │        │
└──┴───────────────┴──────┴────┘
附表二：
１、台北富邦商業銀行營業部帳號000000000000號，戶名己○○
    帳戶存款（至99年1 月1 日截止）3,742,448 元及其後之孳
    息。
２、被繼承人戊○○承租台北富邦銀行民生分行保管箱內之銀墜
    3 個。
３、新光金控股份有限公司股票110 股、中國鋼鐵股份有限公司
    股票510 股及中華工程股份有限公司股票382 股。
４、被繼承人戊○○對債務人莊國瑞於台灣台北地方法院97年度
    執字第10967 號強制執行事件分配款抵押債權120 萬元（因
    同案執行債權人提起分配表異議之訴，故其債權尚未確定）
    。
５、被告辛○○於90年3 月28日自勞工保險局受領、保管被繼承
    人戊○○喪葬津貼42萬元。
６、被告壬○○收取、保管有關附表一編號7 所示地下室停車位
    90年1 月至98年1 月，共計85個月，每月3,000 之租金，合
    計255,000 元。
７、有關附表一編號7 所示地下室停車位自98年2 月1 日起租約
    終之日止，對承租人劉心乾按每月3,000 元計算之租金債權
    。
８、被繼承人戊○○對台北富邦銀行西松分行存款債權18元。
９、被繼承人戊○○對國泰世華商業銀行台北分行存款債權85元
    。
１０、被繼承人戊○○對國泰世華商業銀行南京東路分行存款債權
    991 元。
、被繼承人戊○○對合作金庫銀行景美分行存款債權218 元。
、被繼承人戊○○對中華郵政股份有限公司三重郵局存簿儲金
    債權968 元及劃撥儲金債權949 元。
、被繼承人戊○○對合作金庫銀行松興分行存款債權67元。
、被繼承人戊○○對華南銀行汐止分行存款債權29,482元。
、被告己○○持有，支付辦理被繼承人後事及遺產後之剩餘款
    項32,943元。
附表三：分割方法
一、就附表一所示不動產、附表二編號２所示之銀墜3 個及編號
    ３所示之股票均應予變賣，所得價金由原告及被告己○○、
    丙○○、丁○○、庚○○、甲○○○、辛○○各取得7 分之
    1 。
二、就附表二編號１、４至部分，由原告及被告己○○、丙○○、丁○○、庚○○、甲○○○、辛○○各取得7 分之1 。

司法院資訊處製作；財團法人民間司法改革基金會備份。
